臺灣新竹地方法院民事判決  
110年度訴字第317號
原      告  呂勝棋  

訴訟代理人  楊一帆律師
被      告  張泰安


            張貴宦  
上列當事人間請求清償借款等事件，本院於民國111年6月22日辯
論終結，判決如下：
    主      文
被告張泰安、張貴宦應各給付原告新臺幣捌拾萬元，及自民國一
一○年二月二日起至清償日止，按週年利率百分之五計算之利息
。如其中一被告已為給付，其他被告於該給付範圍內同免給付責
任。
被告張泰安應給付原告新臺幣壹萬伍仟元。
原告其餘之訴駁回。
訴訟費用由被告負擔。
本判決第一項於原告分別以新臺幣貳拾陸萬柒仟元為被告張泰安
、被告張貴宦預供擔保，得假執行。
本判決第二項於原告以新臺幣伍仟元為被告張泰安預供擔保，得
假執行。
原告其餘假執行之聲請駁回。
    事實及理由
壹、程序部分：
一、按債務人對於支付命令於法定期間提出異議者，支付命令失
    其效力，以債權人支付命令之聲請，視為起訴或聲請調解，
    民事訴訟法第519條第1項定有明文。次按訴訟標的對於共同
    訴訟之各人必須合一確定者，共同訴訟人中一人之行為有利
    益於共同訴訟人者，其效力及於全體；不利益者，對於全體
    不生效力，民事訴訟法第56條第1項定有明文，而民法第275
    條規定連帶債務人中之一人受確定判決，而其判決非基於該
    債務人之個人關係者，為他債務人之利益亦生效力，故債權
    人以各連帶債務人為共同被告提起給付之訴，被告一人提出
    非基於其個人關係之抗辯有理由者，對於被告各人即屬必須
    合一確定，自應適用民事訴訟法第56條第1項之規定。本件
    原告前向本院對被告聲請核發支付命令，經本院於民國110
    年1月26日以110年度司促字第235號核發支付命令，該支付
    命令已於110年2月1日送達予被告張泰安(原名張玉書，下同
    )，有送達證書1紙附卷可稽(見本院支付命令卷第41頁)，被
    告張泰安就上開支付命令於110年2月18日具狀聲明異議，合
    於法定期間之限制，依上開規定，以原告支付命令之聲請，
    視為起訴。又由被告張泰安於本院審理中之陳述，應認伊非
    基於其個人關係之抗辯，揆諸上開說明，本件訴訟標的對於
    共同訴訟之被告必須合一確定，且被告張泰安聲明異議有利
    益於其餘債務人，其效力應及於張貴宦，爰將張貴宦併列為
    共同被告，合先敘明。
二、次按訴狀送達後，原告不得將原訴變更或追加他訴，但請求
    之基礎事實同一、不甚礙被告之防禦及訴訟之終結者，不在
    此限，民事訴訟法第255條第1項第2款、第7款分別定有明文
    。本件原告起訴時原係依民法第474條、第487條消費借貸之
    法律關係向被告張泰安請求返還借款，並依民法第739條、
    第746條連帶保證之法律關係向被告張貴宦請求。嗣於訴訟
    進行中，原告對被告張貴宦之請求追加票據法第126條之請
    求權基礎(見本院訴字卷第88頁)，核原告此部分訴之追加，
    請求之基礎事實同一，且不甚礙被告之防禦及訴訟之終結，
    揆諸前揭規定，自應准許。
貳、實體部分：
一、原告主張：被告張泰安透過訴外人謝鴻章於101年5月1日、1
    01年5月22日向原告分別借款新臺幣(下同)300,000元、515,
    000元現金，並當場簽立如附表一編號1至5所示之本票予原
    告收執，另由被告張貴宦擔任連帶保證人，同時交付如附表
    二編號1至4所示支票予原告，然被告張泰安迄今均未依約還
    款。為此，爰依民法第474條、第478條消費借貸之法律關係
    向被告張泰安請求給付，依民法第739條、第746條連帶保證
    及票據法第126條之法律關係向被告張貴宦提起本件訴訟等
    語。並聲明：被告應連帶給付原告815,000元，及自支付命
    令送達翌日起至清償日止，按週年利率百分之5計算之利息
    。原告願供擔保請准宣告假執行。
二、被告部分：
㈠、被告張泰安：伊向原告分別借款30萬元、20萬元，原告要求
    交付同面額之本票及支票各1張，然因伊未使用支票，故在
    被告張貴宦不知情下，自行簽發如附表二所示支票予原告收
    執，被告張貴宦並非連帶保證人，如附表一編號3所示本票
    則係利息錢。又如附表二編號1所示支票到期日部分有稍微
    修改，原告乃要求伊重新簽發1張支票予其收執(應於101年5
    月14日已兌現)，卻未將伊原先簽發之支票返還。另伊均有
    按時歸還本金、利息，100年至102年間之支票均有兌現，10
    2年2月春節前亦曾清償原告10萬元現金，係至103年間才發
    生退票之情形。因此，伊積欠原告之借款含利息計515,000
    元，尚應扣除101年5月14日已兌現之30萬元及102年2月給付
    之現金10萬元等語。答辯聲明：原告之訴駁回。
㈡、被告張貴宦：完全沒有看過如附表二所示支票。　　
三、得心證之理由：
　　原告主張被告張泰安前因向其借款，遂以其個人名義簽發如
    附表一所示之本票，同時交付被告張貴宦簽發如附表二所示
    支票予原告收執，詎被告未依約還款等情，業據原告提出與
    其所述相符之本票5紙、支票4紙及退票理由單2紙等為證(見
    本院司促卷第9頁至第17頁)。被告張泰安則就曾簽發如附表
    一所示本票及曾以其父親即被告張貴宦名義簽發如附表二所
    示支票，並交付予原告收執一節，並不爭執，惟以前詞置辯
    。是本件爭執之點厥為：㈠除被告張泰安不爭執之50萬元借
    款及利息15,000元外，被告張泰安積欠原告之金錢數額為何
    ？㈡原告依連帶保證及票據之法律關係，請求被告張貴宦與
    被告張泰安連帶負擔本件債務有無理由？
㈠、被告張泰安積欠原告之金錢數額合計為815,000元：
　１按稱消費借貸者，謂當事人一方移轉金錢或其他代替物之所
    有權於他方，而約定他方以種類、品質、數量相同之物返還
    之契約，民法第474條第1項定有明文。依此規定，消費借貸
    契約，於當事人間需本於借貸之意思合致，而有移轉金錢或
    其他代替物之所有權於他方之行為，始得當之。倘當事人主
    張與他方有消費借貸關係存在，依民事訴訟法第277條規定
    ，應就該借貸意思互相表示合致，及本於借貸之意思而移轉
    金錢或其他代替物之所有權於他方之事實，均負舉證之責(
    最高法院102年台上字第1929號裁判意旨參照)。惟證明應證
    事實之證據資料，並不以可直接單獨證明之直接證據為限。
    凡先綜合其他情狀，證明某事實，再由某事實為推理的證明
    應證事實，該證明某事實之間接證據，自包括在內(最高法
    院92年度台上字第1499號裁判要旨參照)。且應證之事實雖
    無直接證據足資證明，但可應用經驗法則，依已明瞭之間接
    事實，推定其真偽。是以證明應證事實之證據資料，並不以
    可直接單獨證明之直接證據為限，凡先綜合其他情狀，證明
    某事實，再由某事實為推理的證明應證事實，而該間接事實
    與應證事實之間，依經驗法則及論理法則已足推認其有因果
    關係存在者，自非以直接證明應證事實為必要(最高法院98
    年度台上字第2035號判決參照)。
　２原告主張被告張泰安於101年5月1日、101年5月22日向其分別
    向其借款，並當場簽發如附表一所示本票予原告收執，另交
    付被告張貴宦簽發如附表二所示支票一情，已據原告提出本
    票5紙及支票4紙等為憑(見本院司促字卷第9頁至第15頁)。
    而被告張泰安於本院審理時亦表示：說開兩張票，一張本票
    ，一張支票，如果支票兌現的話，寫字的這張本票就無效等
    語(見本院訴字卷第88頁)；且如附表一編號1、2、4、5所示
    支票背面，均明確記載若被告張貴宦簽發如附表二編號1、2
    所示支票及被告張貴宦簽發票面金額10萬元、10萬元之新埔
    鎮農會支票兌現時，上開相對應之本票即作廢無效等情(見
    本院訴字卷第95頁至第101頁)，是認如附表一編號1、2、4
    、5所示本票與附表二編號1、2、3、4所示支票應為相互對
    應之票據，並分屬同筆債權無誤。
　３被告張泰安雖辯稱其僅向原告借款50萬元云云，然由被告張
    泰安簽發及交付如附表一、二所示票據之過程，及證人謝鴻
    章於本院具結證述略以：被告張泰安開支票給原告，支票上
    面開多少金額，原告就是借多少給被告張泰安，沒有預扣等
    語(見本院訴字卷第84頁至第85頁)，得以認定被告張泰安係
    於每次向原告借款時，均同時簽發同面額之本票及支票予原
    告收執。又依據上開間接證據，應足認被告張泰安與原告間
    確實有如附表一編號1、2、4、5及附表二編號1、2、3、4所
    示之80萬元借貸關係。再查，證人謝鴻章證稱：原告借款予
    被告之利率大約每10萬元借款收取月息2,000元至3,000元等
    語（見本院卷第84頁），堪認80萬元借款之單月利息金額與
    原告另請求之15,000元大致相符，且觀諸附表一編號3本票
    之發票日與其他本票不同，又未記載到期日，可見被告張泰
    安簽發該本票時，應非於交付借款時預先填載清償期限為本
    票到期日，而係承諾立即支付。另查無面額15,000元之支票
    ，故被告張泰安抗辯15,000元本票係用以支付借款利息乙節
    ，應屬可採。從而，被告張泰安積欠原告之款項應為借款本
    金80萬元及利息15,000元，合計815,000元，堪予認定。
　４被告張泰安另抗辯伊以被告張貴宦名義簽發如附表二編號1所
    示支票到期日部分因有稍微修改，原告乃要求伊重新簽發1
    張支票予其收執(應已於101年5月14日兌現)，卻未將修改之
    支票返還云云。惟衡諸常情，倘發票人簽發之票據因到期日
    曾進行修改，致執票人拒絕收受或要求發票人重新簽發之情
    況下，在發票人同意重行簽發並將支票交付執票人之際，豈
    有不要求執票人將原簽發之支票同時返還，或要求執票人
　　以書面字據記載已另行收受票據之理，然被告張泰安竟均未
    為之，顯與常理相悖。又由附表一編號1所示本票背面之記
    載可知，該紙本票與附表二編號1所示支票乃係本於同一借
    貸關係所簽發，若被告張泰安確已另行簽發及交付他紙支票
    以取代如附表二編號1所示支票予原告收執，何以被告張泰
    安甘冒原告得向伊重複請求給付附表一編號1所示本票票款
    之風險，卻未要求原告在該紙本票背面進行註記之修正，亦
    核與常情不符，故被告張泰安前述抗辯委難憑採。
　５此外，被告張泰安又抗辯伊以被告張貴宦名義重新簽發予原
    告之支票已於101年5月14日兌現30萬元云云，然經本院依職
    權向新埔鎮農會調閱被告張貴宦支票帳戶於101年5月1日至1
    01年12月31日之交易明細，僅查得101年5月16日票據交換金
    額30萬元，票據票號為0000000；而該紙票據原記載發票日
    為101年3月13日，先後修改為101年5月14日、101年5月16日
    ，支票背面則由被告張泰安於空白處簽名，提示人存款帳號
    或代號記載0000000000等情，有新埔鎮農會110年9月28日新
    農信字第1101000504號函及檢附之交易紀錄明細、110年10
    月18日新農信字第1101000548號函暨所附之票據提示付款明
    細可參(見本院訴字卷第105頁至第110頁、第119頁至第123
    頁)，核與被告張泰安抗辯該紙支票係於101年5月14日兌現
    之事實不符。而本院復依職權函詢上開提示帳號之開戶資料
    ，帳戶所有人並非兩造，有三信商業銀行股份有限公司111
    年1月21日三信銀業務字第11100357號函及開戶資料足憑(見
    本院訴字卷第153頁至第155頁)，故依前揭事證，實難以認
    定被告張貴宦新埔農會支票帳戶101年5月16日兌現之30萬元
    ，係被告張泰安作為清償積欠原告之款項。
　６至被告張泰安另抗辯伊於102年2月春節前，因原告告知其父
    親車禍，伊曾清償原告10萬元一節，為原告所否認，且被告
    未提出相關事證舉證證明之，是被告張泰安前揭抗辯自無足
    採。綜上，被告張泰安既因伊與原告間之借貸關係，尚積欠
    原告815,000元，且伊未能證明業已清償上開款項，是原告
    依消費借貸之法律關係，請求被告張泰安返還815,000元，
    核屬有據，應予准許。
㈡、原告依連帶保證及票據之法律關係請求被告張貴宦連帶負擔
    本件債務有無理由？
　１按在票據上簽名者，依票上所載文義負責；票據上之簽名，
    得以蓋章代之，票據法第5條第1項及第6條分別定有明文。
    如票據上之印文係屬真正，雖由他人代為簽發，除有確切反
    證外，自應推定為發票人本人有授權簽發之行為。且私人之
    印章，由自己使用為常態，被人盜用為變態，主張變態事實
    之當事人，應就其印章被盜用之事實負舉證責任(最高法院1
    00年度台簡上字第44號判決要旨可資參照）。查本件被告並
    不爭執如附表二所示支票發票人印章為真正，而被告張貴宦
    於本院審理時雖表示完全沒看過如附表二所示票據，然被告
    張貴宦就如附表二所示支票發票人印章印文之真正既無爭執
    ，執票人即原告就其基礎之原因關係確係有效存在即無需先
    負舉證責任，而應由票據債務人即被告張貴宦就其抗辯事由
    負舉證之責任，且除被告張貴宦有確切反證足以證明其無授
    權、確有遭盜用印章之事實為真，否則仍應推定被告張貴宦
    有授權簽發支票行為，而應負票據責任。被告張貴宦就此部
    分固以前詞置辯，惟被告張泰安於本院審理時曾表示：當時
    我在做公司團膳需要開支票的時候，我開我父親的支票；(
    問：當時生意往來上需要開支票，都是開被告張貴宦的支票
    ，這件事情被告張貴宦是否知道？)他知道，因為去農會申
    請他也有去等語(見本院訴字卷第70頁至第71頁)，是依上情
    應足以認定被告張貴宦確實有授權被告張泰安簽發如附表二
    所示支票之事實，被告張貴宦自應負如附表二所示支票之責
    任。
　２次按稱保證者，謂當事人約定一方於他方之債務人不履行債
    務時，由其代負履行責任之契約，民法第739條定有明文。
    而連帶保證為保證契約之一種，自應由雙方當事人就保證人
    願與主債務人負同一清償責任有意思之合致，始足成立(最
    高法院96年度台上字第2830號判決參照)。經查，原告主張
    被告張貴宦為被告張泰安本件借款之連帶保證人，並未舉證
    證明，亦為被告所否認，且被告張貴宦雖曾授權被告張泰安
    簽發如附表二所示支票，然無證據證明被告張貴宦同意與被
    告張泰安就本件借款負連帶清償之責，自不得徒以被告張貴
    宦簽發票據之行為即推認其願就原告與被告張泰安間之債務
    負保證或連帶保證之契約義務，是原告依民法第739條及第7
    46條連帶保證之法律關係請求被告張貴宦對被告張泰安所負
    之815,000元債務連帶負給付責任，即乏依據。
㈢、第按消費借貸者，謂當事人一方移轉金錢或其他代替物之所
    有權於他方，而約定他方以種類、品質、數量相同之物返還
    之契約；借用人應於約定期限內，返還與借用物種類、品質
    、數量相同之物，未定返還期限者，借用人得隨時返還，貸
    與人亦得定1個月以上之相當期限，催告返還，民法第474條
    、第478條定有明文。又依民法第229條第2項、第203條之規
    定，給付無確定期限者，債務人於債權人得請求給付時，經
    其催告而未為給付，自受催告時起，負遲延責任；其經債權
    人起訴而送達訴狀，或依督促程序送達支付命令，或為其他
    相類之行為者，與催告有同一之效力；應付利息之債務，其
    利率未經約定，亦無法律可據者，週年利率為百分之5。另
    按利息不得滾入原本再生利息，民法第207條第1項規定甚明
    。依前所述，被告張泰安積欠原告815,000元，其中15,000
    元為利息，故原告依前揭規定請求被告張泰安給付815,000
    元，及其中800,000元，自支付命令送達翌日(即110年2月2
    日，見本院司促卷第41頁)起至清償日止，按週年利率百分
    之5計算之利息，為有理由，應予准許，逾此範圍，則屬無
    據，不應准許。
㈣、再按在票據上簽名者，依票上所載文義負責；發票人應照支
    票文義擔保支票之支付；又執票人向支票債務人行使追索權
    時，得請求自為付款提示日起之利息，如無約定利率者，依
    年利6釐計算，票據法第5條第1項、第126條、第133條分別
    定有明文。查如附表二所示支票為被告張貴宦授權被告張泰
    安所簽發，業如前述，被告張貴宦自負有給付票款及遲延利
    息之責任，從而，原告依民法第126條票據之法律關係，請
    求被告張貴宦給付票款80萬元，及自支付命令送達翌日(即1
    10年2月2日，見本院司促卷第43頁)起至清償日止，按週年
    利率百分之5計算之利息，自屬有理，應為准許。逾此範圍
    ，為無理由。
㈤、末按連帶債務係指數人負同一債務，明示對於債權人各負全
    部給付之責任者，為連帶債務。無前項之明示時，連帶債務
    之成立，以法律有規定者為限，民法第272條定有明文。又
    所謂不真正連帶債務之發生，係因相關之法律關係偶然競合
    ，致多數債務人之各債務具有客觀之同一目的，對債權人各
    付全部之給付義務，因債務人中一人或數人向債權人為給付
    者，他債務人即同免其責任之債務。本件被告張泰安及被告
    張貴宦分別係因消費借貸及票據之法律關係，對原告請求之
    80萬元債務部分負清償之責，二者給付標的雖屬同一，然債
    務發生之原因有別，致對原告負同一內容給付之義務，被告
    張泰安、被告張貴宦對此應負不真正連帶債務之責，即於相
    同給付範圍內，如其中一被告為清償，他被告於清償之範圍
    內同免責任，併此敘明。
㈥、綜上所述，原告對被告張泰安依消費借貸之法律關係，對被
    告張貴宦依票據之法律關係，請求被告張泰安、被告張貴宦
    各給付原告80萬元，及均自110年2月2日起至清償日止，按
    週年利率百分之5計算之利息，如其中一被告已為給付，其
    他被告於該給付範圍內同免給付責任。另請求被告張泰安給
    付15,000元部分，亦有理由，逾此部分，為無理由，應予駁
    回。
四、本件事證已臻明確，兩造其餘攻擊防禦方法及所舉證據，經
    審酌結果，與本件判決結論均無影響，爰不一一論述，附此
    敘明。
五、原告陳明願供擔保，請求宣告假執行，與民事訴訟法第390
    條第2項之規定並無不合，茲酌定相當擔保金額，予以准許
    。
六、訴訟費用負擔之依據：民事訴訟法第79條。
中　　華　　民　　國　　111 　年　　8 　　月　　31　　日
                  民事第一庭  審判長法  官  李珮瑜
                                    法  官  張百見
                                    法  官  李宇璿
以上正本係照原本作成。
如對本判決上訴，須於判決送達後20日內向本院提出上訴狀。如
委任律師提起上訴者，應一併繳納上訴審裁判費。 
中　　華　　民　　國　　111 　年　　8 　　月　　31　　日
                                    書記官  王恬如
附表一：　　　　
編號 發票人 發  票   日 金  額 (新臺幣) 到期日 本票票號 備註(本票背面空白處記載之文字) 1 張玉書 101年5月1日 300,000元 101年5月14日 CH-NO-000000 新埔農會票號FA0000000(新台幣參拾萬元正)到期日101.5.14兌現，此票無效 2 張玉書 101年5月22日 300,000元 101年6月4日 CH-NO-000000 FA0000000新埔農會發票人張貴宦新台幣參拾萬元正兌現，此票作廢無效 3 張玉書 102年3月16日  15,000元 未載 CH-NO-000000  4 張玉書 101年5月22日 100,000元 101年6月10日 CH-NO-000000 新埔農會發票人張貴宦新台幣壹拾萬元正兌現，此票作廢無效 5 張玉書 101年5月22日 100,000元 101年6月11日 CH-NO-000000 新埔農會發票人張貴宦新台幣壹拾萬元正兌現，此票作廢無效 

附表二：　　　　　　　　
編號 發票人 發票日 金額 (新臺幣) 支票號碼 退票日 備註 1 張貴宦 101年5月14日 300,000元 FA-0000000  發票日原記載101年4月14日修改為101年5月14日 2 張貴宦 101年4月24日 300,000元 FA-0000000   3 張貴宦 103年4月1日 100,000元 FA-0000000 103年4月29日 存款不足及拒絕往來 4 張貴宦 103年4月1日 100,000元 FA-0000000 103年4月29日 存款不足及拒絕往來